【裁判字號】    92,上更(一),321
【裁判日期】    921031
【裁判案由】    偽造有價證券等
【裁判全文】
臺灣高等法院刑事判決                      九十二年度上更（一）字第三二一號
    上  訴  人  臺灣士林地方法院檢察署檢察官
    上  訴  人
    即  被  告  戊○○
    被      告  甲○○
    右二人共同
    指定辯護人  本院公設辯護人 丙○○
右上訴人因被告偽造有價證券等案件，不服臺灣士林地方法院八十八年度訴字第五一
七號，中華民國八十九年四月十三日第一審判決（起訴案號：臺灣士林地方法院檢察
署八十八年度偵字第四七四四號），提起上訴，判決後經最高法院發回更審，本院判
決如左：
    主  文
原判決關於戊○○部分撤銷。
戊○○無罪。
其餘上訴駁回。
    理  由
一、公訴意旨略以：同案被告己○○（業經判決確定）於民國八十七年十二月初某日
    ，在台北市○○○路拾獲一紙證人乙○○所遺失，由台北區中小企業銀行城中分
    行付款，帳號六０一九三九號，票號ＰＹ0000000號之支票，明知該紙支
    票係屬離本人所持有之遺失物，竟意圖為自己不法之所有，將之侵占入己。同年
    十二月中旬，被告戊○○向同案被告己○○調借支票，同案被告己○○即在台北
    市士林區後港某公園將上開支票交由被告戊○○使用，被告戊○○亦明知上開支
    票為來路不明贓物，竟仍收受之，再於三、四日後在不詳地點轉交被告甲○○供
    擔保債務，復授權被告甲○○代為填寫金額及日期，被告甲○○亦明知該支票係
    來路不明之物，仍收受之，並在其上偽填金額新台幣（下同）十二萬元，到期日
    八十八年三月五日，再轉交不知情之證人丁○○提示付款，始發現侵占上開支票
    情事，因認被告戊○○、甲○○係犯刑法第三百四十九條之收受贓物罪及刑法第
    二百零一條第一項之偽造有價證券罪嫌。
二、又犯罪事實之認定，應憑真實之證據，倘證據是否真實尚欠明確，自難以擬制推
    測之方法，為其判斷之基礎；而認定犯罪事實之證據係指足以認定被告確有犯罪
    行為之積極證據而言，該項證據自須適合於被告犯罪事實之認定，始得採為斷罪
    資料，最高法院五十三年著有臺上字第六五六號、二十九年上字第三一０五號判
    例。且刑事訴訟上證明之資料，無論其為直接或間接證據，均須達於通常一般之
    人均不致有所懷疑，而得確信其為真實之程度，始得據為有罪之認定，若其關於
    被告是否犯罪之證明未能達此程度，而有合理懷疑之存在，致使無從形成有罪之
    確信，根據「罪證有疑，利於被告」之證據法則，即不得遽為不利被告之認定，
    亦有最高法院七十六年度臺上字第四九八六號判例可稽。其以情況證據（即間接
    證據）斷罪時，尤須基於該證據在直接關係上所可證明之他項情況事實，本乎推
    理作用足以確證被告有罪，方為合法，不得徒憑主觀上之推想，將一般經驗上有
    利被告之其他合理情況逕予排除，此觀諸最高法院三十二年上字第六七號自明。
三、公訴人認被告戊○○、甲○○等涉有刑法第二百零一條第一項之偽造有價證券罪
    ，經查不外以：（一）、上開支票係證人乙○○於八十五年五月八日遭竊，並經
    申報掛失止付，業據證人乙○○到庭證述綦詳，並有台北市票據交換所函文在卷
    可佐；（二）、同案被告己○○拾獲支票，竟據為己有，且將支票交予戊○○，
    其雖辯稱曾向表哥借本票，然已將本票返還，顯見同案被告己○○早知所交付者
    並非借得之本票，而係拾獲之支票。（三）、同案被告己○○將拾獲之支票交予
    被告戊○○，被告戊○○再轉交予被告甲○○，供擔保借款乙節，業據同案被告
    己○○及被告戊○○、甲○○供述綦詳，惟核同案被告己○○及被告戊○○就借
    得支票之軋票方式，同案被告己○○供稱：由戊○○直接軋入帳戶內；而被告戊○○則稱：等有錢時再交予己○○，由己○○代為軋入，二人所供明顯不符；（
    四）、被告戊○○稱：係於八十七年三、四月間向甲○○借款，才交付上揭支票
    ；被告甲○○則稱：是八十七年十二月間向證人丁○○借款，再轉借戊○○，所
    述亦不相符；（五）被告戊○○於偵查中，初供稱：取得支票後三、四天，在台
    北市後港區甲○○朋友住處交予甲○○；復與被告甲○○一同應訊時改稱：於八
    十七年十二月時至十五日間，在台北市○○○路、錦州街附近一家夜總會交予甲○○，顯係事後與被告甲○○串供卸責之詞；（六）、卷附之掛失支票與原印鑑
    一起遺失，支票上蓋有被害人二枚印文，被告己○○既稱向伊表哥所借本票僅蓋
    一枚印文，豈會與被害人所遺失有二枚印文之支票弄錯？而被告戊○○、甲○○
    亦均供稱：僅見一枚印文。被告戊○○果係向被告己○○借票調現，供擔保支付
    被告甲○○之借款債務，二人當會注意發票人係何人，是否為被告己○○之親友
    ，及支票是否加蓋印文？加蓋幾枚？可否兌現？乃均不注意，逕由被告戊○○交
    由被告甲○○填寫日期、金額，顯與常情有違。縱上所述，堪認被告戊○○、甲○○有贓物之認識，然基於共同之犯意聯絡，由被告甲○○偽填支票，再持交證
    人丁○○。被告三人之犯嫌，均堪認定云云，為其論據。惟訊據被告戊○○、甲○○，均堅決否認有上開犯行，被告戊○○辯稱：票是向蔡哲凎借的，他說是向
    表哥借的，他沒有告訴我這張票有問題，有跟己○○說開票日約一個半月的時間
    。之前我有跟他說當晚要交出去，但嗣後拿出去後沒有再告訴他，跳票後派出所
    通知我們去做筆錄，我沒有告訴蔡哲凎跳票，是伊帶蔡哲凎去警局作筆錄等語。
    被告甲○○固坦認自被告戊○○處取得上開支票，並於其上填載金額及發票日，
    惟辯稱：因戊○○欠丁○○款項，才交這張支票給伊，並稱係友人之票，要伊填
    上金額及日期，伊不知該票係贓物等語。
四、經查：
（一）、上開支票為證人乙○○遺失，且遺失時面額及發票日均係空白，被告戊○○
        向被告甲○○借款，被告甲○○再向丁○○借予被告戊○○，屆清償期，被
        告戊○○即交付上開空白支票予甲○○，並告知係友人之票，要被告甲○○
        填欠款金額及記載八十八年三月五日為發票日，嗣轉交付丁○○（即楊庭羿
        ）抵付欠款等情，業據業據證人乙○○、丁○○（即楊庭羿）、被告戊○○
        甲○○於警訊、偵查、原審、本院前審及本院調查時陳述綦詳，且有台北市
        票據交換所函、遺失票據申報書、票據掛失止付通知書、支票及退票理由單
        等影本各一件在卷可稽，堪認該支票為證人乙○○之遺失物，及遺失時面額
        、發票日均空白，嗣因被告戊○○授權，被告甲○○始填載上開事項。雖被
        告甲○○、戊○○二人就借款期間所述前後有不一之處，然此應係時久誤記
        ，尚難以此認被告戊○○未經由被告甲○○借款。
（二）、又查：１、同案被告己○○於警訊中供承：上開支票於八十七年十二月十日
        左右，在台北市○○○路上拾獲，因被告戊○○向我借支票，所以拿該支票
        借他等語（見偵卷第十五頁筆錄），堪認同案被告己○○自始即知係取拾獲
        之支票予被告戊○○無訛。次查雖同案被告己○○於原審一度辯稱：原要將
        伊表哥吳敘宏之支票借被告戊○○，但錯拿上開拾獲之支票云云，而證人吳
        敘宏於原審亦證稱有借支票予同案被告己○○云云，然經原審隔離訊問同案
        被告己○○及證人吳敘宏，同案被告己○○稱：八十七年十二月向吳敘宏借
        票，借票當天，吳敘宏即交票云云，而證人吳敘宏則證稱：同案被告己○○
        以電話向伊稱要借票，約一星期後才交票予同案被告己○○云云，二人就借
        票之時間、方式所述不一。又同案被告己○○於偵查中係供稱：後將支票返
        還吳敘宏，改向伊借現金付貨款云云，於原審則翻異前詞，與證人吳敘宏同
        稱：票還吳敘宏後，並無向吳敘宏借現金云云，就還票後有無改借現金，前
        後所述亦不一致，且同案被告己○○偵查中所言與證人吳敘宏亦不符，堪信
        同案被告己○○應無向吳敘宏借票之情事，否則焉會前後陳述明顯不相一致
        。２、於本院調查時，同案被告己○○陳稱：「（你在林森北路撿到乙○○
        的支票『票號：ＰＹ0000000』，後來將這張票拿給戊○○？）戊○○說要還錢，沒有說要還誰。（你是借給戊○○？）我當時皮夾裡面有二張
        支票，我是隨手抽一張，皮夾內原本裡面我還有另一張票已經有蓋章，但沒
        有填金額。：：當初抽錯我不知道。被告說要借票，說要還賭債，當時有聊
        一下。（被告跟你借票，你馬上借他嗎？）他打電話給我說要借票，我們當
        天約在公園見面，我就將票給他，另一張票是我表哥的。（你表哥叫什麼名
        字？另一張票哪家銀行的？）忘記了。（你有無跟被告說是借來的？）有，
        我說是我表哥的。（你知道你將撿到的票給被告嗎？）剛開始不知道，過了
        二、三天我才知道。因為後來無法付貨款，所以過幾天我拿現金去付的。原
        本我表哥那張票是要拿去付貨款，因為我票借給被告沒有票去付貨款，所以
        拿現金去付貨款。被告說要借票，他打電話來借，我打算拿我表哥那張給被
        告，我一直認為我沒有票付貨款。：：。（你是否不好意思不借被告，所以
        用撿到的票借？）不是。：：（你表哥叫什麼名字？）（沒有回答）：：（
        有何補充？）當初票是在林森北路撿到的，我記得我身上真的有二張票，被
        告說要還賭債才借他，事後我發現了不知要如何講，所以也沒有告訴他。：
        ：（為何沒有通知被告拿錯票？）我不知道要如何說，因為被告說票也已經
        拿出去了。：：當初我撿到那張票，他要跟我借票，我說我要跟我表哥借借
        看，但我表哥不答應，後來我撿到那張票，我就用那張票借他，我有跟他說
        那張票千萬不要跳票，我沒有跟他說那是撿來的，他有說他一定會還。我那
        時候認為，如果故意跳票人家會找他。他告訴我開票日是月底，一定會過，
        那時候我一直提醒他。：：。是被告帶我去士林分局三組作筆錄的。（當時
        被告帶你去分局？）他來找我，並跟警察說那張票是我給他的。：：印象中
        只有發票章，金額上面的章印象中沒有」云云（見本院九十二年六月十七日
        調查筆錄），與其前述，亦非全然相符。３、惟綜觀同案被告己○○及證人
        吳敘宏暨被告戊○○、甲○○所供，同案被告己○○交付予被告戊○○之支
        票，係前開拾獲之支票甚為明確。又同案被告己○○迭稱被告戊○○不知支
        票係伊拾獲之物，且訊據被告戊○○亦堅決否認明知前開支票係同案被告己○○拾獲及侵占之物，雖其陳稱：「（警察通知你後你才還錢的？）是。（
        金額誰寫的？）甲○○，我請他寫的，因為實際的金額我不知道是多少」等
        語（見本院九十二年六月十七日調查筆錄），然此為其是否依時存入票款，
        或為與同案被告己○○間之糾葛，與其明知支票為侵占所得贓物無涉，自不
        得據此推斷其犯罪。
（三）、末查被告甲○○既交借款予被告戊○○，被告戊○○持交支票予被告甲○○
        資為擔保，並稱係向友人所借之票，授權被告甲○○書寫金額、發票日，此
        並不違常情，是被告甲○○對該支票未質疑而收受，此尚未悖情理。又被告
        甲○○非習法之人，並無授權概念之認知，是要責其收受被告戊○○交付上
        蓋「乙○○」之支票時，追查該「乙○○」與被告戊○○之關係，確知「乙○○」有授權，實強人所難，況該支票面額僅十二萬元，非屬鉅額，被告甲○○收受時，未查發票人乙○○之債信，亦無何違背常理之處。是被告甲○○辯稱：該票係戊○○交付，並授權其填載，不知係贓物等語，應堪採信。
（四）、證人吳敘宏雖經本院傳拘無著，惟本件事實已臻明確，已無再傳喚之必要，
        應予敘明。此外，又查無其他積極確切之事證足資證明被告戊○○、甲○○
        犯罪，自應為渠等無罪之判決。原審不查，就被告戊○○部分論罪科刑，尚
        有未洽，檢察官上訴，指摘原判決量刑過輕，並非可採，被告戊○○上訴否
        認犯罪，非無理由，就被告戊○○部分，自應由本院予以撤銷改判，另為其
        無罪之判決。至就被告甲○○部分，原審為無罪之諭知，洵無不當，公訴人
        上訴指摘原判決此部分不當，非有理由，其上訴應予駁回。
五、被告戊○○、甲○○經合法傳喚，無正當理由不到庭，爰不待其陳述逕行判決。
據上論斷，應依刑事訴訟法第三百七十一條、第三百六十八條、第三百六十九條第一
項前段、第三百六十四條、第三百零一條第一項前段，判決如主文。
本案經檢察官陳明光到庭執行職務。
中      華      民      國    九十二    年      十      月    三十一    日
                              臺灣高等法院刑事第二十一庭
                                  審判長法  官  葉  騰  瑞
                                        法  官  黃  國  忠
                                        法  官  江  國  華
右正本證明與原本無異。
檢察官如不服本判決應於收受送達後十日內向本院提出上訴書狀，其未敘述上訴之理
由者並得於提起上訴後十日內向本院補提理由書（均須按他造當事人之人數附繕本）
。
                                        書記官  王  嗣  瑩
中      華      民      國    九十二    年     十一     月      四      日


司法院資訊處製作；財團法人民間司法改革基金會備份。
